臺灣彰化地方法院民事判決　九十四年度訴字第四四號
　　原　　　告　戊○○
　　訴訟代理人　黃精良律師
　　送達代收人　丁○○
　　被　　　告　丙○○
　　　　　　　　乙○○
　　　　　　　　甲○○
　　法定代理人　己○○
右當事人間請求拆屋還地事件，本院於民國九十四年三月八日言詞辯論終結，判決如
左：
    主      文
被告甲○○應將坐落彰化縣埔心鄉○○○段第一三七地號土地如附圖所示Ａ部分面積
○‧○一○一六一公頃之鐵架造有牆置物間拆除，被告甲○○、丙○○、乙○○並應
將該部分土地交付原告。
被告甲○○應將坐落同上地號土地如附圖所示Ｂ部分面積○‧○○四六○八公頃及同
段第一四○地號土地如附圖所示Ｃ部分面積○‧○○三六○五公頃之鋼骨木造房屋拆
除。
被告甲○○應將坐落同段第一三七地號土地如附圖所示Ｆ部分面積○‧○○一○八六
公頃之廢棄車輛遷移，連同Ｉ部分面積○‧○○五九二五公頃之廢棄物剷除，被告甲○○、丙○○、乙○○並應將各該部分土地交付原告。
被告祥風洗衣有限公司應將坐落同段第一三七地號土地如附圖所示Ｊ部分面積○‧○
四九七七九公頃之鋼骨鐵皮造建物拆除，並將該土地交還原告。
原告其餘之訴駁回。
訴訟費用由被告甲○○、祥風洗衣有限公司負擔十分之六，餘由被告丙○○、乙○○
負擔。
本判決第一、二、三項於原告以新台幣拾萬元、第四項於原告以新台幣伍拾萬元供
擔保後，得假執行。
    事      實
甲、原告方面：
一、聲明：求為判決
（一）被告甲○○、丙○○、乙○○應將坐落彰化縣埔心鄉○○○段第一三七地號內
      如附圖所示Ａ部分面積○‧○一○一六一公頃之鐵架造有牆置物間拆除，並將
      該部分之土地交付原告。
（二）被告甲○○、丙○○、乙○○應將坐落同上地號內如附圖所示Ｂ部分面積○‧
      ○○四六○八公頃之鋼骨木造房屋及同段第一四○地號內如附圖所示Ｃ部分面
      積○‧○○三六○五公頃之鋼骨木造房屋及同段第一四一地號內如附圖所示Ｄ
      部分面積○‧○○○六七四公頃之鋼骨木造房屋及同段第一三二地號內如附圖
      所示Ｅ部分面積○‧○○一二四九公頃之鋼骨木造房屋遷移至同段第一三二地
      號土地遷移或拆除。
（三）被告甲○○、丙○○、乙○○應將坐落同段第一三七地號內如附圖所示Ｆ部分
      面積○‧○○一○八六公頃及Ｇ部分面積○‧○○○七二二公頃與Ｈ部分面積
      ○‧○○○七八九公頃之汽車三輛遷移，連同附圖所示Ｉ部分面積○‧○○五
      九二五公頃及Ｋ部分面積○‧○○七一六○公頃之廢棄物剷除，並將各該部分
      土地交付原告。
（四）被告祥風洗衣有限公司應將坐落同段第一三七地號內如附圖所示Ｊ部分面積○
      ‧○四九七七九公頃之鋼骨鐵皮造建物拆除，並將土地交還原告。
（五）訴訟費用由被告負擔。
（六）原告願供擔保，請准予宣告假執行。
二、陳述：
（一）坐落彰化縣埔心鄉○○○段第一三七號及同段第一四○號土地（下稱系爭土地
      ）原為張清良所有，張清良前曾以系爭土地向彰化縣埔心鄉農會抵押借款，嗣
      張清良於民國八十二年十月十七日死亡，被告甲○○、丙○○、乙○○等三人
      繼承後，因無力清償，經該農會聲請鈞院以九十二年度執字第一九六七六號受
      理強制執行，並於九十三年七月十五日由原告拍定在案。系爭土地上目前有被
      告甲○○、丙○○、乙○○等三人所有如附圖所示Ａ部分土地上破舊建物及Ｂ
      、Ｃ部分土地上之鐵架造移動式建物、Ｆ及Ｇ、Ｈ放置三輛廢棄車輛，Ｉ、Ｋ
      部分土地上堆置廢棄物，復將Ｊ部分土地無償供被告祥風洗衣有限公司（下稱
      祥風公司）蓋工廠。
（二）如附圖所示Ａ部分之建物已破舊不堪，荒廢已久，不適人居，雖然該部分建物
      未予一併拍賣，但因無經濟價值，故不具有法定地上權，此觀乎最高法院五十
      七年台上字第一三○三號判例要旨「民法第八百七十六條第一項之法定地上權
      ，須以該建築物於土地設定抵押時業已存在，並具相當之經濟價值為要件。系
      爭甲部分房屋，既足認係建築於設定抵押權之後，於抵押權設定當時尚未存在
      ，系爭乙部分豬舍，雖建於設定抵押權之前，但其價值無幾，雖予拆除，於社
      會經濟亦無甚影響，均不能視為上開法條中，可成立法定地上權之建築物。」
      即明。
（三）又如附圖所示Ｂ、Ｃ部分之鋼骨木造房屋，是以空心磚為墊底，並無地基，房
      屋並非密接附著於土地，未達於毀損其本質或變更其形體不能移動其所在之程
      度。最高法院四十八年台上字第一四五七號判例要旨「土地與房屋為各別之不
      動產，各得單獨為交易之標的，且房屋性質上不能與土地使用權分離而存在，
      亦即使用房屋必須使用該房屋之地基，故土地及房屋同屬一人，而將土地及房
      屋分開同時或先後出賣，其間雖無地上權設定，然除有特別情事，可解釋為當
      事人之真意，限於賣屋而無基地之使用外，均應推斷土地承買人默許房屋承買
      人繼續使用土地。」該則判例是指固著於土地上之房屋，因性質上不能與土地
      使用權分離之情形，而該棟房屋因可移動，故無該則判例之適用。為此，原告
      自可依買賣關係訴請被告甲○○、丙○○、乙○○判決如聲明所示。
（四）至如附圖所示Ｊ部分之土地是被告甲○○、丙○○、乙○○等無償借予被告祥
      風公司蓋屋使用，雖被告祥風公司稱，系爭土地之前由該公司股東葉炎宗向張
      清良租來供洗衣場使用，張清良死後改為以替甲○○繳納房屋稅，迨八十九年
      才開始改為每月三萬元，每一年付一次簽發十二張支票，按月給付甲○○，並
      提出九十四年二、三、四月期面額三萬元之支票三張云云，第查被告甲○○稱
      ，其僅是將土地借予祥風公司，並未向該公司收取租金，只是要該公司代繳稅
      金及電費云云，依最高法院七十一年台上字第六二號判決要旨「查上訴人提出
      田賦納稅收據二冊所稱納稅義務人或管理人係被上訴人方能或方振城等人，亦
      僅能證明上訴人曾就系爭土地繳納稅捐，究難以此認定兩造就系爭土地已發生
      租賃關係。」，最高法院八十六年台上字第七九一號判決、最高法院八十三年
      台上字第三○七七號判決、最高法院七十一年台上字第六八號判決均同斯旨，
      可見歷年來在實務上僅代繳稅金一向均難認為有租賃關係，倘被告祥風公司與
      甲○○間對系爭土地有租賃關係存在，何以在執行期間，其等從未聲明有租賃
      關係存在。被告祥風公司所辯，張清良生前曾將系爭土地出租予祥風公司之事
      實，並無法舉證以實其說。退步言之，縱使被告祥風公司有向張清良承租，但
      在張清良死亡後，即變為借貸關係，原告認為被告祥風公司在附圖所示Ｊ部分
      之土地是先後向張清良及張清輝所借來使用，此種借貸關係自不能對抗拍定人
      之原告，參照最高法院五十九年度台上字第二四九○號判例要旨「使用借貸非
      如租賃之有民法第四百二十五條之規定，縱令上訴人之前手將房屋及空地，概
      括允許被上訴人等使用，被上訴人等要不得以上訴人之前手，與其訂有使用借
      貸契約，主張對現在之房地所有人即上訴人有使用該房地之權利。」為此，原
      告依民法第七百六十七條規定，請求被告祥風公司拆屋交地。
三、證據：提出土地登記謄本、地籍圖謄本及照片等件為證，並聲請履勘現場。
乙、被告方面：
壹、被告甲○○部分：
一、聲明：求為判決駁回原告之訴及其假執行之宣告。
二、陳述：
（一）如附圖所示Ａ、Ｂ、Ｃ、Ｄ、Ｅ土地上之建物是伊所蓋，Ｉ、Ｆ部分為伊所有
      ，但Ｂ、Ｃ、Ｄ、Ｅ部分之建物並未占用系爭土地。至Ｇ、Ｈ車及Ｋ部分廢棄
      物亦非伊所有。
（二）被告於八十、八十一年間曾聽父親張清良說將系爭土地租給祥風公司使用，詳
      細情形不清楚，八十二年間父親去世後，土地就繼續供祥風公司使用，祥風公
      司未付租金，但稅金及電費都是祥風公司在處理，伊父親死亡後並未與祥風公
      司另外訂契約，直至法院執行拍賣亦未處理，曾經向祥風公司借錢，但已經償
      還，並未收取其他費用。
貳、被告祥風公司部分：
一、聲明：求為判決駁回原告之訴及其假執行之宣告。
二、陳述：
（一）系爭土地當時是公司股東葉炎宗向甲○○借用，有簽同意書，之前是葉炎宗向
      張清良租，供洗衣場使用，到目前為止，洗衣場是祥風公司出資所蓋，簽訂同
      意書後有付租金，自九十三年一月開始付租金，因為那時開始甲○○比較缺錢
      ，與甲○○口頭約定每個月三萬元，一年一次十二張支票，一張三萬元，每一
      個月兌現一次，以避免糾紛。
（二）張清良當時所定的租約已經不在，如何給付亦不清楚，給付的租金都有報稅，
      法院執行的時候因不了解，故未呈報。
三、證據：提出同意書及支票影本等件為證。
、被告丙○○、乙○○均未於言詞辯論期日到場，亦未提出書狀作何聲明或陳述。
丙、本院依職權調閱九十二年度執字第一九六七六號拍賣抵押物民事執行全卷。
    理      由
一、本件被告丙○○、乙○○受合法通知，無正當理由，均未於言詞辯論期日到場，
    核無民事訴訟法第三百八十六條各款所列情形，爰依原告聲請，由其一造辯論而
    為判決。
二、經查原告主張彰化縣埔心鄉農會聲請本院九十二年度執字第一九六七六號拍賣抵
    押物強制執行，由原告於九十三年七月十五日拍賣取得系爭土地所有權之事實，
    為到場被告所不爭執，且有原告提出與所述相符之土地登記謄本為證，並經本院
    依職權調閱九十二年度執字第一九六七六號拍賣抵押物民事執行全卷屬實，應認
    原告此部分主張為真正。
三、復查系爭土地上目前在如附圖所示Ａ部分土地有鐵架造有牆置物間，Ｂ、Ｃ部分
    土地有鋼骨木造房屋（Ｅ、Ｄ、Ｌ部分建物坐落毗鄰同段一三二、一四一、一０
    四地號土地）、Ｆ、Ｇ、Ｈ各三輛廢棄車，Ｉ、Ｋ部分土地堆置廢棄物，及Ｊ部
    分土地有鋼骨鐵皮建物供被告祥風公司工廠使用等情，為到場被告所不爭執，並
    經本院會同彰化縣溪湖地政事務所測量人員履勘現場明確，並製有勘驗筆錄及土
    地複丈成果圖在卷可稽。被告祥風公司對占用如附圖所示Ｊ部分土地，並出資搭
    蓋鋼骨鐵皮建物供洗衣工廠使用一節並不爭執，被告甲○○則自認如附圖所示Ａ
    、Ｂ、Ｃ土地上之建物是伊所蓋，Ｉ、Ｆ部分為伊所有，所辯，Ｂ、Ｃ部分之建
    物未占用系爭土地云云，亦顯與上開測量結果之事實不符，應無足採。至原告主
    張Ｇ、Ｈ、Ｋ部分之地上物亦為被告甲○○、丙○○、乙○○所有云云，業經被
    告甲○○否認為其所有，原告復未舉證以實其說，此部分尚難認定。
四、被告祥風公司雖辯稱，系爭土地當時是公司股東葉炎宗向甲○○借用，有簽同意
    書，之前是葉炎宗向張清良租，供洗衣場使用，到目前為止，洗衣場是祥風公司
    出資所蓋，簽訂同意書後有付租金，自九十三年一月開始付租金，因為那時開始
    甲○○比較缺錢，與甲○○口頭約定每個月三萬元，一年一次十二張支票，一張
    三萬元，每一個月兌現一次，以避免糾紛云云。惟查原告已否認被告祥風公司對
    系爭土地有租賃關係存在，而被告甲○○稱，其於八十、八十一年間曾聽父親張
    清良說將系爭土地租給祥風公司使用，詳細情形不清楚等語，所為傳聞之詞，亦
    難為被告祥風公司有利之認定。復查被告甲○○所稱，八十二年間伊父親去世後
    ，系爭土地就繼續供祥風公司使用，祥風公司沒有付租金，但稅金及電費均由祥
    風公司處理，伊父親死亡後並未與祥風公司另外訂契約，直至法院執行拍賣亦未
    處理，曾經向祥風公司借錢，但已經償還，並未收取其他費用等語，亦核與被告
    祥風公司所辯，自九十三年一月開始付租金云云，不相一致，參以被告祥風公司
    自認張清良當時所定的租約已經不在，如何給付不清楚，及於系爭土地強制執行
    期間，被告祥風公司及甲○○均未主張或呈報系爭土地之使用權源等情，堪認被
    告祥風公司對系爭土地確無租賃關係應屬無訛。
五、至被告祥風公司所辯，當時是公司股東葉炎宗向甲○○借用一節，固核與原告主
    張被告祥風公司占用如附圖所示Ｊ部分係使用借貸關係之情形並無不合，惟參照
    最高法院五十九年度台上字第二四九○號判例要旨「使用借貸，非如租賃之有民
    法第四百二十五條之規定，縱令上訴人之前手將房屋及空地，概括允許被上訴人
    等使用，被上訴人等要不得以上訴人之前手，與其訂有使用借貸契約，主張對現
    在之房地所有人即上訴人有使用該房地之權利。」，被告祥風公司亦不得以其與
    原告之前手即被告甲○○間之使用借貸關係對抗原告。
六、按物之出賣人，負交付其物於買受人，並使其取得該物所有權之義務。民法第三
    百四十八條第一項定有明文。系爭土地由原告拍賣取得所有權，被告甲○○、丙○○、乙○○依買賣關係自有交付系爭土地之義務，惟如附圖所示Ａ、Ｂ、Ｃ土
    地上之建物為被告甲○○所蓋，Ｉ、Ｆ部分亦為其所有，業如上述，被告甲○○
    復未主張或抗辯有何繼續使用系爭土地之權源存在，被告甲○○為履行其出賣人
    交付之義務，即應負有將該地上物拆除、遷移或剷除之責，被告丙○○、乙○○
    因非該地上物之所有人自無義務亦無處分權能，原告又未舉證證明Ｇ、Ｈ、Ｋ部
    分之地上物為被告甲○○、丙○○、乙○○所有，而Ｄ、Ｅ部分非占有系爭土地
    ，均業如上述，原告併予請求均屬無據，從而，原告依買賣關係請求判決如主文
    第一、二、三項所示，即有理由，應予准許，其餘逾此部分之請求為無理由，應
    予駁回。
七、又所有人對於無權占有或侵奪其所有物者，得請求返還之。對於妨害其所有權者
    ，得請求除去之。有妨害其所有權之虞者，得請求防止之。民法第七百六十七條
    亦定有明文。本件被告祥風公司占有如附圖所示Ｊ部分土地，出資蓋鋼骨鐵皮建
    物供工廠使用，並無對抗原告之正當權源，亦如上述，原告本於所有人之物上請
    求權訴請被告祥風公司拆屋還地，即無不合，亦應予准許。
八、原告勝訴部分並陳明願供擔保聲請宣告假執行，於法核無不合，爰酌定相當擔保
    金額宣告之。其敗訴部分因訴之駁回而失所依附，應併予駁回之。
九、本件事證已明，兩造其餘攻擊防禦方法均於判決不生影響，爰不予審究。
十、訴訟費用負擔之依據：第七十九條、第八十五條第一項。
中　　　華　　　民　　　國　　九十四　　年　　　三　　　月　　二十二　　日
                                        民事第一庭
~B法　　　官　羅培昌
右為正本係照原本作成。
如對本判決上訴，應於判決送達後二十日內向本院提出上訴狀。
中　　　華　　　民　　　國　　九十四　　年　　　三　　　月　　二十二　　日
~B法院書記官　沈淑媛
